【裁判字號】    89,再,5
【裁判日期】    890229
【裁判案由】    確認債權存在
【裁判全文】
臺灣高等法院高雄分院民事判決            八十九年度再字第五號
   再審原告  乙○○
   再審被告  甲○○
右當事人間確認債權存在事件，再審原告對於中華民國八十九年一月十一日本院八十
八年度上易字第六四號確定判決提起再審，本院判決如左：
      主      文
再審之訴駁回。
再審訴訟費用由再審原告負擔。
      事      實
甲、再審原告方面：
一、聲明：
  (一)臺灣高等法院高雄分院八十八年度上易字第六四號民事判決確認訴外人陳森永對
    被上訴人（再審原告）乙○○有新台幣肆拾玖萬伍千元之會款債權存在部分暨訴
    訟費用之負擔部份廢棄。
  (二)右廢棄部份，再審被告在第二審之上訴駁回。
  (三)再審及前一、二審之訴訟費用由再審被告負擔。
二、陳述：
  (一)本件再審被告在前審起訴請求確認訴外人陳森永對再審原告乙○○有肆拾伍萬元
    之會款債權存在，鈞院前開確定判決竟判決認訴外人陳森永對再審原告乙○○有
    肆拾玖萬伍千元之債權存在，憑空增加肆萬元，該肆萬元係再審被告甲○○未聲
    明之事項，是鈞院所為之該確定判決顯有民事訴訟法第四百九十六條第一項第一
    款規定適用法規顯有錯誤情形，再審原告自得以再審之訴對確定判決聲明不服。
  (二)按判決理由與主文顯有矛盾者，得以再審之訴對於確定終局判決聲明不服。本件
    原確定判決所述理由與主文諸多矛盾之處，茲分述如后：
    １再審原告參加會首陳森永於八十三年四月一日起之互助會，至終尚係活會，根
      本未曾標取會款，此在前審經證人即會首陳森永證稱：「伊並不知悉被告（即
      再審原告乙○○）有無得標」，可為證實。（見八十八年度訴字第七０四號判
      決理由第三段第(三)節）。乃原確定判決並未敘明據何理由認定再審原告係已標
      取會款之死會，此其判決理由與主文矛盾者一。
    ２陳森永為系爭每會一萬元互助會之會首，自八十三年四月一日起會，至八十八
      年八月一日滿會，若再審原告於八十四年九月一日以六千五百元得標等情屬實
      ，則自八十四年九月一日得標至八十八年八月一日滿會為止，應有之六十二會
      活會會款未交付予陳森永才是，焉何只有三十會未交？原確定判決理由中未敘
      明據何原由，遽即判決確認有肆拾玖萬伍千元（即三十會）之會款債權存在。
      此其判決理由與主文矛盾者二。
    ３原確定判決以再審被告甲○○所提出無證據效力之會單上記錄乙○○已得標及
      舉吳其亮、劉安吉、劉國興、王弘雄、陳文松、林喜春、巫信春等人不實之證
      詞，認再審原告是已標取會款之死會，而為再審被告有利之認定，卻不察該等
      證詞之漏洞矛盾。此其判決理由與主文矛盾者三。
  (三)會首陳森永在初審供稱：「伊並不知悉被告（即乙○○）有無得標」等語，其證
    詞真意，為就足影響於判決之重要證據，實有斟酌之必要，原確定判決漏未審酌
    ，依民事訴訟法第四百九十七條規定，亦得提起再審之訴。
乙、再審被告方面：
  本件未經言詞辯論，再審被告亦未提出書狀為聲明及陳述。
丙、本院依職權調閱本院八十八年度上易字第六四號確認債權存在事件全卷。
      理      由
一、按民事訴訟法第四百九十六條第一項第一款所謂「適用法規顯有錯誤」，係指確
    定判決所適用之法規顯然不合於法律規定，或與司法院現尚有效及大法官會議之
    解釋，或最高法院現尚有效之判例顯然違反者而言，最高法院著有六十年台再字
    第一七０號判例可資參照。是當事人提起再審之訴，其再審書狀或理由書對於原
    確定判決如何適用法規顯有錯誤自應為具體之指摘，如為成文法者，應揭示該法
    規之條項或其內容，如係成文法以外之法則，應明示該法則之旨趣，如為司法院
    之解釋或最高法院之判例，則應揭示該判解之字號或其內容。查本件原確定判決
    究竟如何適用法規顯有錯誤，再審原告並未為具體之指摘，並列舉該法規之條項
    或其內容，以供本院審酌。至再審原告指摘本件再審被告在前審起訴請求確認訴
    外人陳森永對再審原告乙○○有肆拾伍萬元之會款存在，鈞院確定判決竟判決認
    訴外人陳森永對再審原告乙○○有肆拾玖萬伍千元之債權存在，憑空增加肆萬元
    ，而該肆萬元係再審被告甲○○未聲明之事項，是鈞院所為之該確定判決顯有適
    用法規錯誤情形，惟查再審被告於原確定判決之上訴聲明中，係請求確認訴外人
    陳森永對再審原告乙○○有肆拾玖萬伍千元之債權存在，而依民事訴訟法第二百
    五十六條第二款規定，擴張或減縮應受判決事項之聲明並無須經他造之同意，故
    原確定判決係依上訴人聲明事項為判決，並無適用法規顯有錯誤情形。
二、次按民事訴訟法第四百九十六條第一項第二款所謂「判決理由與主文顯有矛盾」
    ，係指判決依據當事人主張之事實，認定其請求或對造抗辯為有理由或無理由，
    而於主文為相反之諭示，且其矛盾為顯然者而言（最高法院八十年台再字第一三
    ０號判例參照）。查原確定判決於理由項下，就再審原告部份認再審原告參加訴
    外人陳森永自八十三年四月一日起至八十八年八月一日止，每會一萬元之互助會
    一會，並於八十四年九月一日以六千五百元得標，陳森永並已收取會款交付再審
    原告，該會於八十六年七月間止會後，再審原告尚欠陳森永三十會之死會會款四
    十九萬五千元，認定再審被告對於再審原告部分之上訴，為有理由，而於主文則
    諭示原判決（前審第一審判決）關於駁回甲○○（即再審被告）請求確認陳森永
    對乙○○（即再審原告）會款債權部份廢棄，確認訴外人陳森永對再審原告乙○
    ○有新台幣肆拾玖萬伍千元之會款債權存在，並無判決理由與主文矛盾之情形，
    再審原告空言指摘原確定判決理由與主文顯有矛盾，自難謂合。
三、又民事訴訟法第四百九十七條所規定之「就足以影響於判決之重要證物漏未斟酌
    」，係指第二審言詞辯論終結前，已經存在並已為聲明證據之證據，第二審確定
    判決未調查，且未於判決理由中說明其無調查、斟酌之必要或雖經調查而未於判
    決中斟酌者而言。經查原確定判決就未能採信證人陳森永之證詞部份已於理由項
    下詳予敘明（詳參原確定判決書第七頁），再審原告空言指摘原確定判決就陳森
    永證詞部分漏未審酌，非有理由。且證言並非證物，再審原告以原確定判決漏未
    審酌陳森永之證言，主張依上開法條提起再審之訴，亦顯無理由。
四、結論：本件再審之訴顯無理由，爰不經言詞辯論，依民事訴訟法第五百零二條第
    二項、第七十八條，判決如主文。
中    華    民    國        八十九      年      二      月    二十九    日
                                      臺灣高等法院高雄分院民事第二庭
~B1審判長法官  張國彬
~B2法      官  黃清江
~B3法      官  吳登輝
右為正本係照原本作成。
不得上訴。
中    華    民    國        八十九      年      三      月      二      日
~B法院書記官  白  蘭
                                                                    Ｈ


司法院資訊處製作；財團法人民間司法改革基金會備份。
